臺灣高等法院民事判決　九十一年度上字第四四○號
　　　上　訴　人　安泰商業銀行股份有限公司中壢分公司
　　　法定代理人　林義雄
　　　被　上訴人　乙○○
　　　　　　　　　甲○○
右當事人間塗銷所有權登記事件，上訴人對於中華民國九十一年四月二十五日臺灣桃
園地方法院九十一年度訴字第二八二號第一審判決提起上訴，本院判決如左：
    主    文
原判決廢棄。
被上訴人間就坐落桃園縣平鎮市○○段第三二一地號、面積七二六九點二七平方公尺
土地之所有權應有部分一萬分之二五及其上門牌號碼桃園縣平鎮市○○○街六號一三
樓（建號桃園縣平鎮市○○段第八二二建號）建物，於民國九十年三月二十日所為之
債權行為及於民國九十年四月二十日所為之物權移轉行為應予撤銷。
被上訴人甲○○應將前項不動產於九十年四月二十日所為之所有權移轉登記塗銷。
第一、二審訴訟費用由上訴人負擔。
    事    實
甲、上訴人方面：
壹、聲明：
一原判決廢棄。
二被上訴人間就坐落桃園縣平鎮市○○段第三二一地號、面積七二六九點二七平方公
  尺土地之所有權應有部分一萬分之二五及其上門牌號碼桃園縣平鎮市○○○街六號
  一三樓（建號桃園縣平鎮市○○段第八二二建號）建物〈下稱系爭房地〉，於民國
  九十年三月二十日所為之債權行為及九十年四月二十日所為之物權移轉行為應予撤
  銷。
三被上訴人甲○○應將系爭房地於九十年四月二十日所為之所有權移轉登記塗銷。
貳、陳述：除與原判決記載相同者，茲引用之外，補稱：
一訴外人永聯興汽車有限公司（以下簡稱永聯興公司）邀同被上訴人乙○○為連帶保
  證人，於八十七年五月十六日向伊借款新台幣（下同）二百萬元，約定於八十八年
  五月十六日清償，經二次延展清償期至九十年九月一日，詎永聯興公司於九十年三
  月起出現遲延繳納本息之情形，同年七月一日起更未依約繳納本金及利息，依前開
  借貸契約約定視為全部到期，乙○○為連帶保證人，依法自應負連帶清償之責。
二乙○○為永聯興公司主要股東之一，兼任該公司服務經理，於九十年三月初知悉永
  聯興公司有繳息異常之情形後，為免其所有系爭房地遭伊強制執行，即於同年三月
  二十日與其配偶即被上訴人甲○○就系爭房地簽訂「不動產買賣契約書」，並於同
  年四月二十日將之移轉登記予甲○○，於移轉後，乙○○名下即無任何財產可供執
  行，其無償行為，已害及伊之債權。
三被上訴人間並無借貸行為，雖甲○○提出金融機構之匯款憑條，惟匯款之原因甚多
  ，不能因此證明被上訴人間確有借貸關係，被上訴人就渠等間確有借貸關係之合意
  應負舉證責任。
四縱認被上訴人間確有借貸關係存在，依最高法院五十一年台上字第三五二八號判例
  之法理，被上訴人乙○○之借款債權成立在前，移轉系爭房地之所有權於後，自仍
  屬有害伊債權之無償行為。
五金聯盛汽車有限公司（下稱金聯盛公司）係永聯興公司負責人張花喜與訴外人林月
  鳳等人轉投資，乙○○為隱名股東，並為金聯盛公司之經理，且兼永聯興公司股東
  及實際經營人，因金聯盛公司經營不善而導致永聯興公司財務困難。
六被上訴人間名義上雖為買賣，實際上係隱藏無償贈與之行為，並有害於上訴人之債
  權，是被上訴人間系爭買賣契約之債權行為及移轉之物權行為均應撤銷，並塗銷系
  爭房地之所有權移轉登記。
、證據：除援用原審所提出者外，補提提出週轉金放款契約、放款客戶往來明細表
  、銀行資料表、授信申請書、系爭房地登記謄本、銀行徵信調查報告節本、切結書
  、系爭房地鑑價通知及計算式、房屋、土地買賣契約等件為證。
乙、被上訴人方面：
壹、聲明：駁回上訴。
貳、陳述：除與原判決記載相同者者，茲引用之外，補稱：
一甲○○於九十年十一月二十一日出具委託書委託合作金庫自伊帳戶按期轉帳繳付乙
  ○○購買系爭房地之貸款餘額，且自九十年十一月起履行至今，足證伊等間移轉系
  爭房地之行為實為有償，而非無償。
二當事人主張有利於己之事實者，負舉證責任，上訴人主張甲○○匯與乙○○之十三
  萬六千六百三十二元並非借貸，實係贈與，則其自應由其就贈與之事實負舉證責任
三購買系爭不動產時，被上訴人尚未結婚，甲○○並非具資力之人，無能力贈與鉅款
  與乙○○，甲○○迄今仍保留匯款收據，即足認定匯款確為借款而非贈與。
四乙○○自八十九年八月起即任職於金聯盛公司，自不知永聯興公司之狀況。
五乙○○受張花喜詐欺而匯款二百萬元至金聯盛公司，以為可成為金聯盛公司之股東
  ，惟嗣後發現並未被列為股東，而永聯興公司於九十年三月間仍可代金聯盛公司償
  還五百八十九萬元，足見當時永聯興公司財務並未發生問題。
、證據：除援用原審所提出者外，補提扣繳憑單、合作金庫借戶全部資料查詢單、
  放款帳務資料查詢單等件為證。
丙、本院依職權向經濟部中部辦公室調閱永聯興公司、金聯盛汽車有限公司公司登記
    事項卷。
    理　　由
甲、程序方面：
  上訴人聲明雖表示撤銷被上訴人間就系爭房地於九十年四月二十日所為之買賣行為
  及移轉行為，並請求甲○○塗銷系爭房地所有權移轉登記，惟其於陳述中，已表明
  被上訴人間就系爭房地所為之買賣實隱藏贈與行為，而依民法第二百四十四條規定
  請求撤銷該行為及移轉行為，核其真意乃在撤銷被上訴人間就系爭房地移轉登記之
  原因關係之債權行為及移轉登記之物權行為；又被上訴人間為物權移轉原因之債之
  關係成立於九十年三月二十日，上訴人所欲撤銷之行為即為該債權行為，爰本於當
  事人真意，列上訴人之聲明如事實欄所示。
乙、得心證之理由
一上訴人主張：永聯興公司邀同被上訴人乙○○為連帶保證人，於八十七年八月三十
  日向上訴人借款二百萬元，嗣永聯興公司於九十年七月一日未依約繳納本息，其借
  款視為全部到期，乙○○自應連帶償還，詎乙○○為免系爭房地遭伊拍賣抵償，竟
  將系爭房地以買賣為名義移轉登記予其配偶即被上訴人甲○○，然被上訴人間所為
  之移轉行名為買賣，並無代價，實係隱藏贈與之無償行為，害及伊之債權等情，爰
  依民法第二百四十四條第一項之規定，訴請撤銷被上訴人間之買賣行為及移轉行為
  ，並請求甲○○塗銷其所有權移轉登記。
二被上訴人則以：乙○○為清償其對甲○○之債務，於九十年三月二十日將系爭房地
  出賣予甲○○，以債務抵償部分價金，甲○○並承受系爭房地未繳清之銀行貸款，
  系爭房地之移轉行為並非無償，又甲○○並不知乙○○積欠上訴人債務二百萬元，
  系爭房地之買賣行為係於九十年三月二十日簽訂，斯時永聯興公司尚未違約，乙○
  ○自非為脫產而移轉系爭房地等語，資為抗辯。
三事實經過：依兩造不爭之陳述及借據、約定書、戶籍謄本、匯款單、土地及建物登
  記簿謄本、委託書，本院認定本件事實經過為：
(一)永聯興公司於八十七年八月三十日邀同乙○○擔為連帶保證人，向上訴人借款二百
  萬元，經二次展延清償期至九十年九月止，永聯興公司自九十年七月一日起即未依
  約繳納本息，依授信約定書第六條之約定，該筆借款視為全部到期，永聯興公司尚
  積欠上訴人二百萬元。
(二)被上訴人為夫妻。
(三)被上訴人間於九十年三月二十日就系爭房地訂立買賣契約書，乙○○於同四月二十
  日以買賣為原因移轉登記為甲○○名下。
(四)甲○○分別於八十八年六月十六日、七月十二日、十六日及三十一日合計匯款一百
  三十萬六千六百三十二元至乙○○帳戶。
(五)系爭房地移轉與甲○○時，尚有銀行貸款二百三十五萬五千六百三十四元未為清償
  。
(六)甲○○於九十年十一月二十一日出具委託書委託合作金庫自其帳戶內扣款繳納系爭
  房地剩餘之貸款。
(七)乙○○名下現並無任何財產。
四本件爭點及本院之判斷：
  按債務人所為之無償行為有害及債權者，債權人得聲請法院撤銷之，民法第二百四
  十四條第一項定有明文。查乙○○對上訴人確有二百萬元債務，而將系爭房地移轉
  為甲○○所有後，現已無財產可資清償，已如前述，是本件所應審究者即為被上訴
  人間之移轉系爭房地行為是否為無償行為。而被上訴人辯稱：甲○○係以三百六十
  萬元向乙○○購買系爭房地，其價金之給付，係以乙○○先前向甲○○之借款一百
  三十萬元充為部分價金，餘款二百三十萬元則由甲○○承擔系爭房地之銀行貸款，
  並據提出不動產買賣契約書一件為證，惟為上訴人所否認，經查：
(一)按消費借貸，係當事人約定一方移轉金錢或其他代替物之所有權予他方，而約定他
  方以種類、品質、數量相同之物返還之契約，消費借貸，因金錢或其他代替物之交
  付，而生效力，八十八年修正前民法第四百七十四條、第四百七十五條分別定有明
  文，故金錢消費借貸，除有金錢之交付外，亦應本於借貸意思而為交付，始生效力
  。被上訴人辯稱乙○○曾向甲○○借款，固具其提出甲○○八十八年六月十六日、
  七月十二日、十六日及三十一日，合計匯款一百三十萬六千六百三十二元至乙○○
  名下之匯款單四件為證，惟上開匯款之存在，僅能證明被上訴人間有此資金往來之
  事實，尚不能證明甲○○係為交付借款而匯款，而被上訴人既為夫妻，彼此間戶頭
  有資金往來要屬常情，自難僅以上開資金往來之事實證明被上訴人間有借款之意思
  存在，被上訴人別無證據證明上開金額之交付係本於借貸意思，所辯甲○○對乙○
  ○有上開借款債權，用以抵付系爭房地之價金云云，即非可採信。
(二)被上訴人復抗辯：系爭房地買賣時（九十年三月二十日）尚有銀行貸款二百三十五
  萬五千六百三十四元未為清償，約由甲○○於買賣後承受，並按期給付之，渠等間
  之房地移轉並非無償云云。惟查：系爭房地銀行貸款之借款人為乙○○，於所有權
  移轉登記後，被上訴人迄未將借款人名義及扺押權所擔保之債務人名義變更為甲○
  ○，有系爭房地登記簿謄本可稽，是被上訴人辯稱系爭房地之銀行貸款由甲○○承
  受云云，即不足採。而乙○○於九十年十一月二十一日出具委託書予台灣省合作金
  庫即系爭房地之扺押權人，固載明委託甲○○自甲○○設於合作金庫帳戶轉帳繳交
  系爭房地之貸款，惟委託書上之借款人仍為乙○○，且作成日距離前開所謂買賣契
  約成立時已逾七個月，被上訴人未能證明出具委託書前係由甲○○按月清償貸款本
  息以為價金之交付，且乙○○委任甲○○轉帳繳交貸款，依民法第五百四十六條第
  一項規定，仍有返還該等費用予甲○○之義務，亦不得逕認上開委託付款即係乙○
  ○出售系爭房地所得之對價，而謂甲○○有償取得系爭房地所有權。
(三)被上訴人既未能證明甲○○對乙○○有借款債權存在，又未能證明甲○○已經承受
  系爭房地之銀行貸款返還義務，則所辯渠等間就系爭房地成立買賣，以甲○○對乙
  ○○借款債權扺償部分價金，並由甲○○承受乙○○向銀行貸款債務為給付價金方
  法云云，即不足採信。
(四)乙○○原為設於桃園縣楊梅鎮永聯興公司股東，並兼任該公司楊梅服務廠經理，該
  公司股東六人，原為克萊斯勒汽車桃竹苗地區銷售服務代理商，嗣永聯興公司對外
  表示為使新竹、苗栗地區車主就近享有原廠服務，而由永聯興公司原來負責人張花
  喜、股東林月鳳等人另投資設立金聯盛公司，金聯盛公司成立時，與永聯興公司共
  同對外廣告，乙○○尚以永聯興公司服務廠經理身分共同具名，而乙○○亦投資金
  聯盛公司二百萬元，雖未登記為金聯盛公司股東，惟仍參加金聯盛公司股東會，嗣
  金聯盛公司經營不善，於九十年五月二十六日決議解散，並於同年六月二十二日決
  議將資產出售予乙○○及訴外人張銘增，以清償三月份廠商貨款等情，有兩造不爭
  之公司登記事項卡、廣告、金聯盛公司股東會會議紀錄、存證信函附本院卷可稽，
  足見永聯興公司與金聯盛公司關係密切，乙○○自八十九年八月起，其薪資雖由金
  聯盛公司給付，有薪資扣繳憑單可據，惟仍為永聯興公司股東，以永聯興公司與金
  聯盛公司關係之密切，當無不知永聯興財務狀況之理，被上訴人辯稱乙○○自八十
  九年八月起受雇於金聯盛公司，不知永聯興公司財務云云，應不足採。
(五)台灣克萊斯勒資融股份有限公司雖據永聯興公司函，而於九十年三月十四日同意永
  聯興公司代金聯盛公司償還積欠車款，有上訴人提出信函為證，惟上開信函僅能證
  明永聯興願承擔金聯盛公司對台灣克萊斯勒資融股份有限公司債務，並不能證明永
  聯興公司確已清償，被上訴人辯稱永聯興公司當時財務狀況良好，已不足採，而事
  實上，永聯興公司自九十年三月起開始繳息遲延，至同年七月一日未依約繳納本息
  ，有上訴人提出放款客戶往來明細表可憑，金聯盛公司亦自同年三月分未支付廠商
  貨款，足見永聯興公司與金聯盛公司於九十年三月間財務已出狀況，乙○○應知該
  項事實，卻於九十年四月間將系爭房地以買賣為原因移轉登記為甲○○所有，實際
  上並無價金之支付，如前述，實難認所為買賣為真正，乙○○有將系爭房地移轉甲
  ○○所有意思，甲○○亦以系爭房地所有人自居，被上訴人間所為之所有權移轉行
  為自非虛偽，惟乙○○既無償將系爭房地移轉為甲○○名下，核其法律性質應屬贈
  與，亦即被上訴人係以買賣外表，隱藏贈與意思，而為所有權移轉，此項債權行為
  既為無償，且乙○○已無資力清償對被上訴人債務，自有害及被上訴人之債權。
五綜上所述，被上訴人間就系爭房地物權移轉行為及其原因之債權行為實係無償而有
  害上訴人債權，從而，上訴人本於民法第二百四十四條之法律關係，請求撤銷被上
  訴人間就系爭房地移轉之債權行為及物權移轉行為，並請求甲○○塗銷系爭房地之
  所有權移轉登記，為有理由，應予准許。原審為上訴人敗訴之判決，尚有未洽。上
  訴意旨指摘原判決不當，求予廢棄改判，為有理由。爰由本院予以廢棄改判，如主
  文第二項、第三項所示。
六據上論結，本件上訴為有理由。依民事訴訟法第四百五十條、第七十八條，判決如
  主文。
中　　　華　　　民　　　國　　九十一　　　年　　十一　　　月　　十九　　日
                                      臺灣高等法院民事第五庭
　　　　　　　　　　　　　　　　　　　　　　　審判長法　官　黃　熙　嫣
　　　　　　　　　　　　　　　　　　　　　　　　　　法　官　陳　介　源
　　　　　　　　　　　　　　　　　　　　　　　　　　法　官　鄭　傑　夫
右正本係照原本作成。
如不服本判決，應於收受送達後二十日內向本院提出上訴書狀，其未表明上訴理由者
，應於提出上訴後二十日內向本院補提理由書狀（均須按他造當事人之人數附繕本）
上訴時應提出委任律師或具有律師資格之人之委任狀；委任有律師資格者，另應附具
律師及格證書及釋明委任人與受任人有民事訴訟法第四百六十六條之一第一項但書或
第二項（詳附註）所定關係之釋明文書影本。
中　　　華　　　民　　　國　　九十一　　年　　　十一　　月　　　廿五　　日
　　　　　　　　　　　　　　　　　　　　　　　　　　書記官  劉　家　聲
附註：
民事訴訟法第四百六十六條之一（第一項、第二項）：
對於第二審判決上訴，上訴人應委任律師為訴訟代理人。但上訴人或其法定代理人具
有律師資格者，不在此限。
上訴人之配偶、三親等內之血親、二親等內之姻親，或上訴人為法人、中央或地方機
關時，其所屬專任人員具有律師資格並經法院認為適當者，亦得為第三審訴訟代理人
。
